【裁判字號】    97,上,324
【裁判日期】    980603
【裁判案由】    損害賠償
【裁判全文】
臺灣高等法院臺中分院民事判決  97年度上字第324號
上  訴  人  庚○
            戊○○
            丁○○
            丙○○
共      同
訴訟代理人  周瑞鎧律師
複  代理人  甲○○
被  上訴人  交通部台灣鐵路管理局
法定代理人  乙○○
被  上訴人  己○○
共      同
訴訟代理人  曾慶崇律師
複  代理人  林伸全律師
上列當事人間請求損害賠償事件，上訴人對於中華民國97年8月
6日臺灣臺中地方法院94年度重訴字第500號第一審判決提起上訴
，本院於98年5月20日言詞辯論終結，判決如下：
    主  文
上訴駁回。
第二審訴訟費用由上訴人負擔。
    事  實
甲、上訴人（即原告）方面：
  一、上訴聲明：
    (一)、原判決廢棄。
    (二)、被上訴人等應連帶給付上訴人庚○新台幣（下同）1,08
        2,431元，及自刑事附帶民事起訴狀繕本送達被上訴人
        之翌日起至清償日止按年息百分之5計算之利息。
    (三)、被上訴人等應連帶給付上訴人丙○○、戊○○、丁○○
        各300,000元，及自刑事附帶民事起訴狀繕本送達被上
        訴人之翌日起至清償日止按年息百分之5計算之利息。
    (四)、第一、二審訴訟費用由被上訴人等負擔。
    (五)、願供擔保請准宣告假執行。
  二、陳述：
    1.被上訴人己○○係被上訴人交通部台灣鐵路管理局（下稱
      台灣鐵路管理局）豐原站副站長，為從事業務之人。民國
      （下同）90年3月12日上午8時許，接獲臺灣鐵路貨物搬運
      股份有限公司（下稱臺搬公司）搬運工梁光郎（上訴人之
      被繼承人）之口頭申請調車，擬利用該日上午9時17分244
      3次車至9時57分1007次車之列車空檔，將豐原站南端號誌
      解鎖，欲由司機員陳坤興（已死亡）以一臺10噸之車號DL
      1025號調動機牽引裝載112根廢鋼軌之5臺平車，由八股道
      開至二股道北端卸貨。己○○核准該調車作業計劃後，乃
      指派台灣鐵路管理局豐原站轉轍工徐志文（已死亡）執行
      移動轉轍器及監視車輛調動之業務。嗣於同日上午9時25
      分，己○○接獲徐志文以揚聲器報告表示調車列車剎不住
      ，逾越最外轉轍器，停在站外即基隆站起183K＋648M處東
      正線上，無法推進至二股道。己○○立即指示試著將調動
      機推回站內，並向彰化調度所調度員廖順興報告，廖順興
      乃下達就地控制之行車命令。而己○○自76年間調派為豐
      原站副站長，迄今已有13年以上之經歷，理應注意依「台
      灣鐵路管理局車輛調動機、車輛移動機及推車機使用須知
      」（下稱臺鐵車輛使用須知）規定，車輛調動機不得在站
      外正線調移車輛，亦不得越過最外轉撤器調移車輛，且豐
      原站至臺中站距離約15公里，其縱向坡度為千分之7至千
      分之13.19之連續下坡，該調動機牽引之總重約為147.8噸
      ，若該列車由豐原站往南端調車時，因進入千分之11.4之
      下坡段，此時調動機牽引力僅為100噸，已無力將列車推
      回站內，且單靠調動機之煞車軔力，亦無法克服下坡加速
      力，故應通知駕駛人員使用止輪器，就地等待救援，不得
      任意移位，然己○○竟疏未注意，而於得知該列車分別停
      置於豐原市○○路○○道北方約7公尺處及通過平交道南
      方約7.5公尺處，均無法倒車回豐原站內後，在未徵得廖
      順興之同意下，竟擅自指示運務工簡泉福通知徐志文將列
      車駛至潭子站，並親自與徐志文通話，下達列車駛至潭子
      站煞停之命令，使得列車上之人員將貫通之氣軔軟管摘除
      ，往潭子站方向行駛，然因調動機牽引力及等加速度作用
      ，速度反而遞增，該列車溜逸至潭子站煞停未果，繼續向
      南溜逸，致高速撞擊臺中站南端拖上線之止衝檔，而翻覆
      於臺中市○○路與建國路高架橋下之道路，使列車上之人
      員梁光郎、徐志文、陳坤興受有頭部外傷、頭顱挫裂而死
      亡。又上訴人於原審90年度訴字第3062號刑事判決後，於
      鈞院91年度上訴字第891號刑事庭審理程序中之91年6月26
      日提起本件刑事附帶民事訴訟，當時即以一審刑事判決之
      事實為基礎，上訴人起訴時之事實僅陳述及己○○之侵權
      行為之事實，而漏陳述有關徐志文、陳坤興之侵權行為之
      事實，今爰將本件事實部分補充陳述如上。末查，己○○
      依據鈞院94年度上更(一)字第419號刑事判決之認定，應具
      有過失責任。
    2.查刑事判決認己○○雖有指示系爭機動車駛往潭子站之過
      失，然此過失與被害人梁光郎等三人死亡結果間，並無因
      果關係，無非係以證人即台灣鐵路管理局行車保安委員會
      總幹事張應輝之供述為據，並認調動機是否能及時煞停，
      變數甚多，除行車速度、坡度、溫度等條件外，尚牽涉到
      氣軔是否確實貫通以提供足夠的軔力，且在貫通一輛平車
      之氣軔，車速未逾每小時15公里之狀態下，本件調動機及
      聯掛之平車仍可停下；而依證人黃英權所證，本件調動機
      在駛出豐原站之實際狀況，至少調動機及第一、二臺平車
      間、第三、四臺平車間之氣軔是處於貫通之狀態下，且在
      己○○指示將調動機駛向潭子站時，亦非不能將氣軔貫通
      後行使，在一般同一條件下，尚不必然均發生調動機及聯
      掛之平車無法煞停之情形云云為據。惟查：
      (1)姑且不論張應輝為台灣鐵路管理局之受僱人身分，張應
        輝所供述及提出之「結果分析」，係以「如果以第二的
        煞車點（按即平交道南方停車點）放鬆氣軔，任由列車
        在無動力之狀態下往潭子站方向滑行，速度由每小時0
        公里增加到每小時15公里的時速（調動機在站內可以行
        駛的最高速限），如果氣軔不貫通的情形，依附表三計
        算之結果，坡度如果是千分之10，還是沒有辦法剎住…
        」為其計算基準云云，與實際情形不符，蓋：
        本案調動機並非處於無動力的狀態下滑行，而係由機
          動機慢慢牽引往南，此為目擊黃英權證述明確。
        張應輝之供述及所提之「結果分析」係以系爭調動機
          於豐原站內最高速限每小時15公里為推算之最高速度
          ，亦有違誤，蓋系爭調動機於放鬆氣軔，無動力之狀
          態下，任由其滑行，其可能行駛之最高速度，豈能以
          豐原站內所定調動機速限每小時15公里以為計算之標
          準，兩者無關聯性可言。
        依上可證諸該「結果分析」所稱系爭調動機於經過k1
          85＋43m時速為23公里；經過潭子站時其時速已高達4
          9公里，已非時速僅止於15公里而言，故其所為之推
          算，即與客觀事實不符。
      (2)上開「結果分析」之分析與事實不符，倘依其所推算於
        系爭調動機與所掛之平車氣軔有一臺平車貫通之情形下
        ，即可停住云云。惟事實上依黃英權證稱，系爭調動機
        在駛出豐原站之實際狀況，至少調動機及第一、二臺平
        車間；第二、三臺平車間之氣軔是處於貫通之狀態下，
        此亦為刑事判決所肯認之事實，則系爭調動機既存有調
        動機本身之剎車軔力及第一、二臺平車及第二、三臺平
        車間之軔力，依該「結果分析」之附表三所言即應能煞
        住，何以實際上卻未能煞住，致釀成意外之理，足見該
        分析結果難謂正確。
      (3)綜上，故前揭「結果分析」及張應輝之供述，所據以推
        論基礎與事實不符，所得結果當難求正確，自不具有證
        據能力，依法當不得為判決之證據。
    3.己○○之過失與被害人梁光郎、陳坤興、徐志文等三人之
      死亡結果間有相當因果關係，陳述如次：
      (1)查臺鐵車輛使用須知第1節第4點明文規定「車輛調動機
        、車輛移動機及推車機，不得在站外正線調移車輛。但
        中央控制區間，經調度員准許者，不在此限。調車處理
        須知第31條所規定之站，不得越過最外轉撤器調移車輛
        。」，又豐原站屬調車處理須知第31條所規定，不得越
        過最外轉撤器調移車輛之車站之一，而此規定無非係以
        系爭調動機並無足夠之牽引、剎車制軔設備、能力並不
        足以因應站外行駛之情形，容易發生意外結果，尤其是
        在「調車處理須知第31條所規定之站（包括豐原）」，
        其因坡度較大之原因，更屬嚴格禁止「越過最外轉撤器
        」調移車輛，以防止調動機有溜逸之情形，方有此嚴格
        規定。是從上開規定意旨即可知違反上開規定時，即對
        於調動機於站外（尤其坡度高達千分之13之下坡路段）
        行駛，即有可能發生意外結果之預見可言。
      (2)參以上開「結果分析」載明：「本事故如列車由南陽路
        南邊第二停車點放鬆氣軔，在氣軔未貫通之情況下往潭
        子站方向無動力滑行，速度從0km╱hr滑行到15km ╱hr
        時，以15km╱hr速度採全緊軔，因下坡加速力大於軔力
        故無法停住，而重力加速至潭子站約49km╱hr。」，依
        其所載，系爭調動機如速度超過15km╱hr時縱使採全緊
        軔（即全車「氣軔貫通」之情形下），因下坡加速度大
        於軔力故亦無法停住，而本件己○○指示死者三人駛往
        下坡坡度達千分之13之潭子站，系爭調動機本車之速度
        再加上下坡加速之作用，於系爭調動機到達潭子站時速
        度已高達每小時49公里，當無法剎住之情，亦足證之系
        爭調動機依其制軔、煞車能力並無法應付坡度高達千分
        之13之下坡路段至明。
      (3)又依刑事判決引用黃英權於監察院調查時之證詞「事故
        當日時，該列車（調動機車頭）第一次於平交道北方約
        7公尺處停住，往北開但開不動，車上臺搬公司員工下
        車搬石碴擋在車頭之車輪與軌道間，並拆開前一、二臺
        平車間之煞車氣軔管，然後往北開還是開不動，當時調
        動機冒黑煙很大，站工（徐員）即與豐原站副站長聯絡
        ，此第一段停車時間約10分鐘。後臺搬公司引導工（梁
        員）將石碴搬開，駕駛開動列車往南，當互車（平車車
        尾）通過平交道南方約7.5公尺處再次停住，欲往北倒
        車但開不動，臺搬公司引導工放下止輪器，防止列車下
        滑（因調動機汽缸壓力不斷煞車，其壓力逐漸降低），
        此第二段停車時間約8分鐘。後見徐員以無線電與豐原
        站副站長聯繫，臺搬公司引導工拿起止輪器，調動機慢
        慢往南牽引，約一下子就已看不到列車」，是從上開黃
        英權之證詞觀之，系爭調動機於第二次停車點停車時，
        已由車上人員放下「止輪器」以防止列車下滑，其因乃
        為「調動機因不斷剎車，壓力逐漸降低」其剎車軔力逐
        漸減弱，故雖能剎停，但無法防止往南下滑之情形，始
        有放下「止輪器」之舉，此情亦應為擔任13年豐原站副
        站長之己○○所知甚稔。
      (4)綜上，己○○擔任豐原站副站長一職，於事發當時已逾
        13年之久，對於上開「使用須知」等規定，自難諉為不
        知；而上開規定無非係為防止調動機於站外行駛時易肇
        意外所為之規定，且己○○對於調動機之性能、制軔能
        力、剎車汽缸會因長時間之剎車作用而壓力減弱影響剎
        車及潭子站有千分之13之坡度，對於系爭調動機可能發
        生意外結果，均有預見之可能性（否則上開禁止規定形
        同虛設），在社會相當性應有注意義務，而其未積極採
        取「防止結果之發生」（即令系爭調動機就地等待救援
        ），僅為求勿使相關列車誤點，以免遭受懲處，反而竟
        令系爭調動機開往潭子站，始發生本件車毀人亡之結果
        ，其間何能謂無相當因果關係之存在。況倘依刑事判決
        所為論斷，乃有違誤，試舉一例以說明之，蓋吾人闖越
        紅燈號誌，在一般同一條件情形下，尚不必然定會有車
        禍結果發生情形，倘果真發生車禍，則駕駛人因闖越紅
        燈與車禍結果並無相當因果關係，即不成立過失致傷（
        死）。於此亦可謂：倘己○○於系爭調動機二次剎住停
        車時，能依規定令系爭調動機就地等待救援，即不會發
        生本件梁光郎等三人死亡之結果，彰彰明甚。
      (5)據台灣鐵路管理局函覆監察院亦指出「本局站內坡度規
        定不得超過千分之3.5，車輛調動機牽引車輛調車速度
        亦限定每小時不得超過15公里，在安全無虞之情形下，
        為調車效率（減少摘掛軔管手續），並未強制規定站內
        調車時要貫通氣軔；惟禁止向有千分之10以上坡度路線
        調移車輛。…」，己○○既先未依規定令系爭調動機停
        在原地等待救援，反進而要求死者三人將系爭調動機開
        往下坡路段之潭子站，且亦已預知系爭調動機有可能「
        氣軔未貫通」之情形下，於下令之前，即應先予確認系
        爭列車之安全、剎車等設備是否周全完善始符其「注意
        義務」，惟己○○竟疏未注意及此，致發生梁光郎等三
        人死亡之結果，於此實亦難辭其過失致死之責。
      (6)縱如己○○所言，未按核定路線行駛，引導工梁光郎未
        接復氣軔軟管，司機員陳坤興未確認氣軔軟管未貫通，
        轉轍工徐志文未確實做好列車監視工作即行駛等等，亦
        為肇事之因素，仍無可解免己○○應負之過失責任，而
        僅是過失比例之問題。倘鈞院認為己○○、引導工梁光
        郎（臺搬公司搬運工）、司機員陳坤興（臺搬公司司機
        員）、轉轍工徐志文皆有過失，則過比例應各為4分之1
        ，即受害人梁光郎與有過失之比例為4分之1。復共同侵
        權行為依民法第185條規定，為連帶賠償責任，又依民
        法第273條第1項之規定，債權人得對於債務人中之一人
        或數人為全部之請求，而己○○、徐志文分別為台灣鐵
        路管理局豐原站之副站長、轉轍工，故台灣鐵路管理局
        自應負起該部分之連帶賠償責任，即使主張與有過失，
        亦應負起4分之3之連帶賠償責任。
    4.本件依張應輝於鈞院91年度上訴字第891號刑庭調查時證
      稱：「（系爭調動機如果越過臺中站繼續往南滑行，是否
      可以停下來？）我們臺灣的地形，在豐原、潭子屬於有坡
      度，如果它溜到平坦線沒有往前的力量，只有阻力沒有拉
      力，最後還是可以停下來。」等語（見上開鈞院刑事(一)卷
      238頁），則本件倘非先有己○○之「調度調動機」及「
      指示駛往潭子站」等過失，而後臺鐵將系爭調動機引導前
      往撞擊臺中站之止衝檔，致車毀人亡，否則系爭調動機使
      其繼續往南行駛，至彰化、雲林縣境內平坦路段，即會自
      行停住。是就此而言，臺鐵亦有故意（或過失）侵權行為
      可言，而此侵權行為與梁光郎之死亡結果亦有直接因果關
      係，於此臺鐵亦應負損害賠償責任。
    5.縱上開請求無理由，則按鐵路法第62條規定，鐵路因行車
      及其他事故致人死亡、傷害或財物毀損喪失，負損害賠償
      責任。但如能證明其事故之發生非由於鐵路之過失者，對
      於人之死亡或傷害，仍應酌給卹金或醫療輔助費。本件梁
      光郎死於鐵路事故，臺鐵所屬受僱人即己○○有所過失，
      依民法第224條規定，臺鐵自應負同一過失責任，為此臺
      鐵亦應依鐵路法第62條規定，負賠償之責。
    6.本件上訴人請求金額明細：
      (1)上訴人庚○部分：
        殯葬費用428,703元，此為兩造不爭執之事實。
        扶養費用318,590元，此亦為兩造不爭執之事實；即
          庚○之夫梁光郎於90年3月12日死亡時，庚○年齡為
          52歲，餘命為28.93歲，而以每年扶養親屬寬減額74,
          000元計算，依霍夫曼計算式一次給付計算，得請求
          之扶養費用為1,274,361元，惟庚○尚有三名子女可
          資奉養，即上開金額除以4後即為318,590元。
        精神慰撫金2,500,000元。
          本件庚○除因夫梁光郎捨身取仁不幸罹難外，另次子
          梁琮田亦因喪父之痛及被上訴人等之卸責，悲憤而死
          ，上訴人因此事故導致於短短3個月內相繼痛失丈夫
          及次子梁琮田，其精神上所受之之痛苦，無以逾恆，
          被上訴人等迄今未予賠償，衡量兩造之身分、地位、
          經濟能力狀況，爰請求精神上損害賠償2,500,000元
          。
      (2)上訴人丙○○、戊○○、丁○○部分：
        丙○○、戊○○、丁○○因此事故於短時間內相繼痛失
        慈父及兄弟，所受精神上所受之之痛苦亦難以形容，故
        爰各請求精神上損害賠償1,000,000元。
    7.綜上，爰依民法第184條第1項前段、第188條第1項規定，
      提起本件訴訟。並聲明請求：「(1)被上訴人應連帶給付庚
      ○3,247,293元，及自刑事附帶民事起訴狀繕本送達被上
      訴人之翌日起至清償日止按年息5%計算之利息。(2)被上訴
      人應連帶給付丙○○、戊○○、丁○○各1,000,000元，
      及自刑事附帶民事起訴狀繕本送達被上訴人之翌日起至清
      償日止按年息5%計算之利息。(3)願供擔保請准請准宣告假
      執行」。原審判決駁回上訴人之訴及假執行之聲請，而為
      上訴人敗訴之判決，自有未合。爰提起上訴，上訴聲明如
      上所示。
    8.於本院補充陳稱：
      (1)減縮上訴之聲明部分：
        上訴人請求被上訴人等連帶給付之損害賠償金額，由原
        審請求之金額減縮如上訴聲明所示。茲說明如下：
        庚○部分：原審請求(甲)殯葬費用428,703元、(乙)扶養
          費用318,590元、(丙)精神慰撫金2,500,000元，上述金
          額共計3,247,293元。但被上訴人等二人至少應負起3
          分之1之過失責任，故爰將各項請求金額乘以3分之1
          ，即如上訴聲明請求之金額。
        丙○○、戊○○、丁○○部分：丙○○、戊○○、丁
          ○○於原審各請求精神上損害賠償1,000,000元，減
          為請求900,000元，但被上訴人等二人至少應負起3分
          之1之過失責任，故爰將各項請求金額乘以3分之1，
          即如上訴聲明請求之金額。
      (2)本件訴訟之事實及訴訟標的並非限於刑事被告之犯罪事
        實：
        原審判決適用最高法院65年台上字第838號判例意旨
          ，駁回關於上訴人下述二個主張：
          (甲)補充事實陳述部分：
            即於原審程序中，上訴人等於原審起訴時之事實僅
            陳述及「被告己○○」之侵權行為之事實，而漏陳
            述有關台灣鐵路管理局所屬受雇人即轉轍工「徐志
            文」之侵權行為之事實，然上訴人已於原審程序97
            年7月21日將本件事實部分補充陳述如原審90年度
            訴字第3062號刑事一審判決之犯罪事實。（見原審
            卷194、195頁。另關於台搬公司之司機員陳坤興部
            分不再主張，見原審卷198頁）。
          (乙)訴訟標的部分：
            鐵路法第62條規定，鐵路因行車及其他事故致人死
            亡、傷害或財物毀損喪失，負損害賠償責任。但如
            能證明其事故之發生非由於鐵路之過失者，對於人
            之死亡或傷害，仍應酌給卹金或醫療輔助費。本件
            梁光郎死於鐵路事故，台灣鐵路管理局所屬受雇人
            己○○有所過失，依民法第224條規定，台灣鐵路
            管理局自應負同一過失責任，為此，台灣鐵路管理
            局亦應依鐵路法第62條規定，負賠償之責。
        惟查，本案因鈞院91年度上訴字第891號刑事判決改
          判己○○無罪而移送民事庭審理，令上訴人補繳裁判
          費用，因此往後之訴訟程序應適用民事訴訟法之規定
          ，故原審判決適用上開最高法院之判例見解駁回上訴
          人之主張，顯然判決理由違法。
      (3)己○○核准調車作業是否有過失？己○○通知將列車駛
        至潭子站，下達列車駛至潭子站煞停之通知否有過失？
        上訴人主張己○○皆具有過失。引述鈞院94年度上更
          (一)字第419號刑事判決及原審94年度重訴字第500號民
          事判決之認定如下：
          按過失為注意之欠缺，民法上所謂過失，以其欠缺注
          意之程度為標準，可分為抽象的過失、具體的過失，
          及重大過失三種。應盡善良管理人之注意（即依交易
          上一般觀念，認為有相當知識經驗及誠意之人應盡之
          注意）而欠缺者，為抽象的過失，應與處理自己事務
          為同一注意而欠缺者，為具體的過失，顯然欠缺普通
          人之注意者，為重大過失。故過失之有無，抽象的過
          失，則以是否欠缺應盡善良管理人之注意定之，具體
          的過失，則以是否欠缺應與處理自己事務為同一之注
          意定之，重大過失，則以是否顯然欠缺普通人之注意
          定之，苟非欠缺其注意，即不得謂之有過失（最高法
          院42年臺上字第865號判例意旨參照）。故過失自係
          以己○○違反注意之義務為前提，而查：
          (甲)臺鐵站內坡度規定不得超過千分之3.5，車輛調動
            機牽引車輛調車速度亦限定每小時不得超過15公里
            ，在安全無虞之情形下，為調車效率，並未強制規
            定站內調車時要貫通氣軔，但禁止向有千分之10以
            上之下坡度路線調移車輛（見400號相驗卷第229頁
            ，監察院調查報告），由此對照臺灣鐵路管理局行
            車實施細則第2條第10款規定：「10、列車，指1輛
            以上之動力車單行或牽引車輛，具有完備列車標誌
            ，『以向站外路線運轉為目的者』」，第5條第1項
            規定：「列車氣軔應全部貫通，...」之規定可知
            ：聯掛平車之調動機本來就是預計在坡度平緩的站
            內作業，與向站外路線運轉為目的之列車不同，臺
            灣鐵路管理局行車實施細則就列車既明文定義為「
            以向站外運轉為目的」，同細則第469、474條自應
            作同一解釋，己○○所辯應適用上開行車實施細則
            之規定，由陳坤興判斷停車請求救援或駛至最近站
            ，自不可採。
          (乙)鐵路為國內重要之大眾運輸交通工具，眾多民眾加
            以利用以通行全國，基於鐵路運輸對於國民之重要
            性，社會自係嚴格要求全體鐵路運輸從業人員各自
            善盡自己的注意義務，以確實提供鐵路運輸安全之
            多重保障，此即臺鐵對於其從業人員訂定眾多規則
            及使用須知道理之所在。查臺鐵站內坡度規定不得
            超過千分之3.5，車輛調動機牽引車輛調車速度亦
            限定每小時不得超過15公里，在安全無虞之情形下
            ，為調車效率，並未強制規定站內調車時要貫通氣
            軔，但禁止向有千分之10以上之下坡度路線調移車
            輛，已如前述；而臺鐵車輛使用須知第1節第4點規
            定：「車輛調動機、車輛移動機及推車機，不得在
            站外正線調移車輛。但中央控制區間，經調度員准
            許者，不在此限。調車處理須知第31條所規定之站
            ，不得越過最外轉轍器調移車輛」（見相驗卷108
            頁），豐原站至臺中站距離約15公里，其縱向坡度
            為千分之7至千分之13.19之連續下坡（見相驗卷23
            0頁背面，監察院調查報告第111頁），故豐原站下
            行方向屬調車處理須知第31條所規定，不得越過最
            外轉轍器調移車輛之車站之一（見相驗卷100、109
            頁），如調動機越過豐原站南端最外側轉轍器直接
            向站外行駛，不免發生因作業環境不同產生之危險
            ，以上各點，均為己○○所不能諉為不知，詎其應
            注意、能注意而疏未注意，因陳坤興所駕駛之調動
            機停於東正線上妨礙豐原站9時57分開出之第1007
            次車行駛（見鈞院91年度上訴字第891號卷131、13
            2頁，己○○於無線電通聯中稱：「慢慢開到潭子
            ，駛到潭子」、「1007豐原57分開，不要擋到」）
            ，而貿然違反上開規定指示陳坤興等將調動機駛向
            潭子站，自有違其副站長管理權責之注意義務，而
            有過失；己○○以陳坤興等尚有獨立判斷是否將調
            動機駛向潭子站之空間、陳坤興違規調車，或己○
            ○無法現場控制調動機等各節，主張無過失云云，
            自非可採。
        過失比例（與有過失問題）：
          (甲)縱如己○○於刑事程序所辯，引導工梁光郎（台搬
            公司搬運工）未接復氣軔軟管，司機員陳坤興（台
            搬公司司機員）未確認氣軔軟管未貫通，轉轍工徐
            志文未確實做好列車監視工作即行駛等等，亦為肇
            事之因素，仍無可解免己○○應負之過失責任，而
            僅是過失比例之問題。
          (乙)又共同侵權行為依民法第185條規定，為連帶賠償
            責任，又依民法第273條第1項之規定，債權人得對
            於債務人中之一人或數人為全部之請求，而己○○
            、徐志文分別為台灣鐵路管理局豐原站之副站長、
            轉轍工，故台灣鐵路管理局自應負起該部分之連帶
            賠償責任，即使主張與有過失，上訴人等認為至少
            應負起三分之一之賠償責任（連帶責任）。
      (4)關於因果關係之論斷有誤：
        原判決對因果關係之論斷有誤：
          查本件之肇因有四點：(甲)被上訴人己○○「調度調動
          機」及「指示駛往下坡坡度達千分之十三之潭子站」
          之過失、(乙)引導工梁光郎未接復氣軔軟管、(丙)司機員
          陳坤興未確認氣軔軟管未貫通、(丁)轉轍工徐志文未確
          實做好列車監視工作即行駛等，假設如原判決或刑事
          判決二審判決對因果關係之論斷，將四個肇因分別論
          斷其因果關係，借問上開四個肇因，哪一個能夠獨立
          造成本件事故？或是倘無己○○指示之過失，而僅有
          其餘三個肇因，會發生本件事故嗎？因此，將整個事
          件之肇因分開判斷其因果關是會陷於繆誤的，故原審
          判決對因果關係之論斷有誤。
        民事有過失之共同侵權行為：
          在刑事犯罪之共同正犯須以「主觀之犯意聯絡」為要
          件，方能成立，是故，並無過失犯之共同正犯，各過
          失行為與結果間之因果，須分別論斷；然而在民事上
          ，因民法第185條共同侵權行為係採客觀行為共同說
          ，並不以「主觀之犯意聯絡」為要件，因此可成立過
          失行為之共同侵權行為。而本事件如上所言，肇因有
          四點，而對被害人梁光郎而言，其餘三者之過失行為
          ，乃共同造成其死亡之過失行為（被害人梁光郎與有
          過失），因此，其餘三者之過失行為與結果間之因果
          ，並不須分別論斷。
        即使如鈞院94年度上更(一)字第419號刑事判決之認定
          ，己○○之行為不具有相當因果關係，則台灣鐵路管
          理局豐原站之轉轍工徐志文之行為亦具有相當因果關
          係（此為己○○於刑事程序所主張），則台灣鐵路管
          理局亦應負起連帶賠償之責。
乙、被上訴人（即被告）方面：
  一、答辯聲明：
    (一)、上訴駁回。
    (二)、第二審訴訟費用由上訴人負擔。
    (三)、如受不利之判決，願供擔保請准宣告免假執行。
  二、陳述：
    1.己○○核准之調車計畫，並無過失：
      本件係因台灣鐵路管理局站內調車作業發生事故，依台灣
      鐵路管理局向監察院查復之結果，以往類似本件的調車作
      業，均是由使用單位負責人將使用路線、時間等，以口頭
      向值班副站長申請，經該副站長確認不妨礙列車運轉及擬
      定調車計畫後，口頭告知轉轍工執行，未有作業之書面；
      根據台灣鐵路管理局對監察院所作的推測，由豐原站八股
      道至二股道卸貨，其可能之調車方式約有三，即：(1)將9
      、7、6區號誌解鎖後，由八股道往北推經55、53轉轍器，
      停於27B轉轍器前方，下車現場操作27A、27B轉轍器至反
      位，再至繼電室操作15A、15B轉轍器至反位，將列車推至
      15A轉轍器外方，再至繼電室操作15A轉轍器至定位，經三
      股道駛至22A轉轍器外方，現場操作22A、22B轉轍器至反
      位，將列車推入二股道。(2)將0、9、7、6調車區解鎖，操
      作16B、20轉轍器至反位（應係16B定位、20反位之誤），
      由八股道往南駛至拖上線，經六股道往北方推至15B轉轍
      器前方，下車至繼電室操作15A、15 B轉轍器至反位，再
      將列車推至15A轉轍器外方，至繼電室操作轉轍器至定位
      ，經三股道牽引至22A轉轍器外方，現場操作22A、22B轉
      轍器至反位，將列車駛入二股道。(3)於0、6、8調車區解
      鎖後，至南方繼電室操作16A、16B、14A、14B、18轉轍器
      至反位，違規將列車由八股道往南方牽引至東正線，直接
      推進至二股道。另依張應輝於鈞院91年度上訴字第891號
      刑事案件證稱另有一種可能，即：(4)因20至12B轉轍器間
      之距離在100公尺以上，大於調動機及平車之長度，故在
      列車越過14A轉轍器後在12B轉轍器前停車，再將列車往北
      推向六股道以後調車之方式即與(2)相同。雖己○○核准之
      調車計畫，並無須同時將第8調車區解鎖，但己○○稱是
      因為徐志文請求順便保養14A轉轍器，故同時將第8調車區
      同時解鎖，經查無任何證據足以證明己○○核准之調車計
      畫為上述(3)、(4)兩種，且徐志文負責保養之轉轍器確包括
      14A、14B轉轍器，且並無證據證明己○○採行其他調車計
      畫，其所供之調車計畫路線應可採信。按己○○既有核准
      調車路線之權限，對於採行調車計畫，當有裁量之權限，
      己○○所核准之上開調車路線雖非最經濟、穩妥的路線，
      但基本上仍可安全到達預計卸貨之地點，不致於發生調動
      機進入東正線駛出豐原站之情形，雖臺鐵認調車計畫未盡
      周全，但不能認為有何過失。
    2.調動機之氣軔是否貫通，非己○○之權責：
      (1)張應輝證稱：系爭事故之調車情形，係由徐志文、梁光
        郎、陳坤興負執行之責；張應輝復證稱：實際調車情形
        ，轉轍工應確認各處（號）轉轍器正、反位之位置，轉
        轍工在操作完轉轍器後，發手勢給引導工，再由引導工
        通知司機員，從八股道將列車開到南端拖上線，據此：
        調動機於實際執行，係由轉轍工、引導工、司機員三
          人分工協調執行，應與己○○無涉。
        行車副站長（即己○○）對於調車作業基本原則為行
          車副站長准許調車（即轉轍器解鎖）後，即將轉轍器
          之扳轉管理權及車輛之管理權交給現場之轉轍工、調
          車工，至轉轍工如何執行，因行車室無法顯示轉轍器
          方位及軌道電路佔用燈顯示，己○○無從知悉。因此
          ，本件調動機之氣軔貫通情形，己○○並不知悉。
      (2)本件若非氣軔軟管拆除，應不致停煞不及：
        依臺灣鐵路管理局調車處理須知第38條規定：「編組
          列車之車輛，調車員司機應確認其連結器、氣軔軟管
          、風擋及電器連結線等之連結是否正確」，合先敘明
          。
        本件張應輝就豐原車輛溜逸事故依運轉理論計算車輛
          軔力結果分析，結論略以：
          (甲)據黃英權證稱：車輛越過12B轉轍器在南陽路平交
            道北邊第一次停車（第一停車點），經查該地段為
            千分之11.4之下坡度，全列車之下坡加速力為11.4
            157.8＝1799kgf，此時全列車之氣軔如果貫通一
            輛時，因為全列車總軔力經計算結果為3170kgf，
            故全列車之總軔力減去下坡加速力（0000－0000＝
            1371kgf）是為正值，表示該列車之氣軔可以使列
            車停車，且足以防止列車溜逸。
          (乙)在第一停車點是推無效後，溜至南陽路平交道南邊
            第二度停車（第二停車點），該地段為千分之10下
            坡度，全列車之下坡加速力為10157.8＝1578kgf
            ，依理論計算，速度如以6km/hr移動時，其軔力為
            1403kgf加行駛阻力254kgf共1657kgf，即總減速力
            稍大於下坡加速力，故列車可停於第二停車點，加
            速度低於6km/hr移動時將更可停住，此與目擊證人
            證詞吻合。
          (丙)本事故如列車由南陽路南邊第二停車點放鬆氣軔，
            在氣軔未貫通之情況下往潭子方向無動力滑行，速
            度從0km/hr滑行到15km/hr時，以15km/hr速度採全
            緊軔，因下坡加速力大於軔力故無法停住，而重力
            加速至潭子站約為49km/hr。
        司機員駕駛時，引導工未將氣軔軟管接復，且司機員
          未注意貫通氣軔，轉轍工未確實做好監視工作，均非
          己○○所能注意。本件調動車停於豐原市○○路○○
          道北方7公尺處及通過南方約7公尺處停車，司機員於
          再度行駛時，應注意氣軔軟管已被摘除應先回復氣軔
          貫通，始得再行駛。是以，梁光郎未接復氣軔軟管，
          陳坤興未確認氣軔軟管有無貫通，徐志文未確實做好
          列車監視工作即行駛，應為本件肇事之主因。
    3.己○○已盡防止調動機溜逸發生之義務：
      (1)依交通部臺灣鐵路管理局鐵路行車實施要點第474條規
        定：「列車在運轉中，機車、電車組或機動車故障時，
        司機員應視故障情形及時請求救援列車並儘速修理，避
        免影響其他列車。」，因而，司機員究應停車請求救援
        或駛至最近站，自應由司機員作獨立判斷，己○○不知
        調動機已被摘除氣軔軟管，亦非專業之駕駛人員，且列
        車曾二度煞停，僅能建議為之，因而建議駛至潭子站，
        依法應屬有據，況潭子站其坡度為千分之2，有效長415
        公尺，其坡度較平坦，駛至該處衡之經驗法則應可煞停
        ，至於無法煞停，純係摘除氣軔軟管導致列車制軔力（
        煞車能力）不足，因而失控而生本件事故，實難認己○
        ○有過失之行為。
      (2)又該調動機於站內執行調車作業，亦涉及列車之運轉，
        且氣軔之「摘除」與「故障」均將導致列車進入無煞車
        狀態，此時究應如何處理，當以有駕駛訓練之司機員為
        獨立判斷，究應「駛至最近站」抑或「停車待援」？應
        係司機員之判斷與責任。
      (3)軌道電路在調車作業時，行車室之軌道面盤無法顯示該
        調動機之位置及狀況：查竹南－彰化（含山海線）及彰
        化－臺南間CTC號誌系統對於調車作業，基本原則為行
        車副站長准許調車（轉轍器解鎖）後，即將轉轍器之扳
        轉管理權及車輛之移動權交給現場之轉轍工或調車工，
        此時行車副站長已無法控制轉轍器及以號誌顯示來操控
        列車之轉移位置，因此行車室之控制盤沒有顯示轉轍器
        方位及軌道電路佔用燈顯示，以劃清行車控制和現場人
        員操控之權責。轉轍器解鎖開始調車未按原訂計劃行駛
        ，己○○確實無法知道，等到徐志文呼叫通知才知道調
        車車輛未按原核定路線行駛。
      (4)張應輝復證稱：「司機員應否於車輛事故發生時作請求
        救援之措施，司機員應自行作獨立判斷，如果行車命令
        違反行車規章，司機員可以拒絕，不用接受。如果在站
        內就沒有救援的問題，但如果列車跑到十二號轉轍器外
        ，就有第469、474條之適用。」，據此：
        本件調動機已離開12號轉轍器，應有鐵路行車實施要
          點第469、474條之適用。
        司機員於事故發生時，應作獨立判斷、決定「駛至最
          近站」抑「停車待援」，己○○建議將列車駛至「潭
          子站」僅供司機員參考之用，至如何駕駛，自應由司
          機員依據車況、路況及各種情狀綜合判斷以為最佳之
          駕駛依據。
      (5)依上，因己○○不知調動機之氣軔是否貫通及有無依原
        核定路線行駛，故建議駛至潭子站，此時司機員應依實
        際情況獨立判斷是否接受。上訴人指稱己○○應通知駕
        駛人員使用止輪器，等待救援，不得任意移位，且指示
        將調動機駛向潭子站，為有過失云云，容有誤會。
    4.查本件調動機撞擊止衝擋之原因為未能及時煞停，張應輝
      於鈞院91度上訴字第891號刑事案件審理時依運轉理論證
      稱：「如果以第二的煞車點（按：即平交道南方停車點）
      放鬆氣軔，任由列車在無動力的狀態下往潭子方向滑行，
      速度由每小時○公里增加到每小時15公里的時速（調動機
      在站內可以行駛的最高速限），如果在氣軔不貫通的情形
      ，依附表三（本院按應係指附件三）計算之結果，坡度如
      果是千分之10，還是沒有辦法煞住，如果是貫通1輛平車
      ，全緊軔的狀態下，88公尺可以煞住，如果是貫通2輛平
      車的話，依計算的韌力，在43公尺可以煞住，如果是貫通
      3輛的話，36公尺可以煞停，如果是貫通四輛的話，31公
      尺可以煞停，這些都有考慮車輛的阻力，依照公式算出來
      ，如果是5輛全部貫通，29公尺可以煞停」等語（見該刑
      事(一)卷237頁）。另於鈞院94年度上更(一)字第419號刑事案
      件審理時結證稱：「不論客車或貨車，一駛到站外，規章
      有嚴格規定，氣軔一定要全部貫通，司機員行駛前就要先
      做氣軔試驗，才可往前開，司機員對規章套用到實際情形
      最瞭解，比副站長與調度員還瞭解，在豐原副站長辦公室
      內無法知悉火車位置，有無越過最外轉轍器及氣軔軟管拆
      除情形，當時若調動車五部氣軔全部貫通，雖然豐原站外
      有千分之13.19坡度，還是可以在29公尺左右處煞停，不
      會衝到臺中市」等語（見該刑事卷39頁正反面）。查陳坤
      興有16年之鐵路司機經驗，自應詳知鐵路規章，理應於駕
      駛調動機前往潭子站前，先貫通平車氣軔，試驗無誤後才
      駛往潭子站，而己○○在副站長辦公室內，無法知悉調動
      車氣軔有無貫通，是己○○指示將調動機開往潭子站，在
      一般同一條件情形下，尚不必然均發生調動機及聯掛之平
      車無法煞停之情形，難認己○○之行為與陳坤興、梁光郎
      及徐志文死亡結果有相當因果關係。
    5.綜上所述，己○○核准之調車計畫，並無過失，調動機於
      實際執行，係由轉轍工、引導工、司機員三人分工協調執
      行，與己○○無涉，本件若非氣軔軟管拆除，應不致停煞
      不及。己○○因不知調動機之氣軔是否貫通及有無依原核
      定路線行駛，故建議駛至潭子站，此時司機員應依實際情
      況獨立判斷是否接受。是以，己○○指示將調動機開往潭
      子站，在一般同一條件情形下，尚不必然均發生調動機及
      聯掛之平車無法煞停之情形，難認己○○之行為與陳坤興
      、梁光郎及徐志文死亡結果有相當因果關係。故上訴人認
      己○○核准之調車計畫有過失，且應通知駕駛人員使用止
      輪器，等待救援，不得任意移位，且指示將調動機駛向潭
      子站，為有過失云云，應無理由。答辯聲明：「(1)駁回上
      訴人之訴及假執行之聲請，(2)如受不利判決願供擔保請准
      免假執行」。原審判決駁回上訴人之訴及假執行之聲請，
      並無不合。其上訴為無理由，答辯聲明如上述。
    6.於本院補充辯稱：
      (1)鐵路法第62條規定可否為本件之訴訟標的？
        鐵路法第62條第1項固規定，鐵路因行車及其他事故致
        人死亡、傷害或財物毀損喪失時，負損害賠償責任。但
        如能證明其事故之發生非由於鐵路之過失者，對於人之
        死亡或傷害，仍應酌給卹金或醫藥補助費。故鐵路因行
        車及其他事故致人死亡者，該死者家屬得依此規定請求
        鐵路賠償損害，不以鐵路就事故之發生有過失為要件（
        參照交通部依同條第2項規定訂定鐵路行車及其他事故
        損害賠償暨補助費發給辦法），此與鐵路之受僱人因執
        行職務，不法侵害他人之權利者，被害人（包括民法第
        192條及第194條所定受被害人扶養之權利人，為被害人
        支出殯葬費之第三人，以及被害人之父、母、子、女、
        配偶）得依民法第188條第1項規定請求鐵路為損害賠償
        ，係屬二事。兩者之損害賠償構成要件、賠償金額等均
        不相同，核屬不同之訴訟標的，上訴人上開主張核非本
        件訴訟標的之範圍，且亦不在因犯罪事實而得提起附帶
        民事訴訟之範疇，自亦不在本件審理範圍。
      (2)己○○核准調車作業是否有過失？己○○通知將列車駛
        至潭子站，下達列車駛至潭子站煞停之通知否有過失？
        本件係因台灣鐵路管理局站內調車作業發生事故，依
          台灣鐵路管理局向監察院查復之結果，以往類似本件
          的調車作業，均是由使用單位負責人將使用路線、時
          間等，以口頭向值班副站長申請，經該副站長確認不
          妨礙列車運轉及擬定調車計畫後，口頭告知轉轍工執
          行，未有作業之書面；根據台灣鐵路管理局對監察院
          所作的推測，由豐原站8股道至2股道卸貨，其可能之
          調車方式約有三（見臺灣臺中地方法院檢察署90年度
          相字第400號相驗影卷第228頁以次監察院調查報告，
          下述轉轍器編號請參原判決附圖），即：將9、7、6
          區號誌解鎖後，由八股道往北推經55、53轉轍器，停
          於27B轉轍器前方，下車現場操作27A、27B轉轍器至
          反位，再至繼電室操作15A、15B轉轍器至反位，將列
          車推至15A轉轍器外方，再至繼電室操作15A轉轍器至
          定位，經三股道駛至22A轉轍器外方，現場操作22A、
          22B轉轍器至反位，將列車推入二股道。將0、9、7、
          6調車區解鎖，操作16B、20轉轍器至反位（應係16B
          定位、20反位之誤），由八股道往南駛至拖上線，經
          六股道往北方推至15 B轉轍器前方，下車至繼電室操
          作15A、15B轉轍器至反位，再將列車推至15A轉轍器
          外方，至繼電室操作轉轍器至定位，經三股道牽引至
          22A轉轍器外方，現場操作22A、22B轉轍器至反位，
          將列車駛入二股道（按即己○○所稱核准之調車路線
          ，如附圖紅色箭頭所示）。於0、6、8調車區解鎖後
          ，至南方繼電室操作16A、16B、14A、14B、18轉轍器
          至反位，違規將列車由八股道往南方牽引至東正線，
          直接推進至二股道（附圖藍色箭頭所示）。另依張應
          輝稱另有一種可能，即：因20至12B轉轍器間之距離
          在100公尺以上，大於調動機及平車之長度，故在列
          車越過14A轉轍器後在12 B轉轍器前停車，再將列車
          往北推向六股道（以後調車之方式即與相同，見鈞院
          91年度上訴字第891號刑事(一)卷141頁、142頁）。雖
          己○○核准之調車計畫，並無須同時將第8調車區（
          即12B、14A、16A轉轍器，見相驗卷第227頁監察院調
          查報告）解鎖，但己○○稱是因為徐志文請求順便保
          養14A轉轍器，故同時將第8調車區同時解鎖，經查無
          任何證據足以證明己○○核准之調車計畫為上述兩種
          ，且徐志文負責保養之轉轍器確包括14A、14B轉轍器
          （見相驗卷125、126頁，台灣鐵路管理局調查報告所
          附轉轍器清潔檢查紀錄表），再亦無其他證據證明己
          ○○採行其他調車計畫，其所供之調車計畫路線應可
          採信。按己○○既有核准調車路線之權限，對於採行
          調車計畫，當有裁量之權限，己○○所核准之上開調
          車路線雖非最經濟、穩妥的路線，但基本上仍可安全
          到達預計卸貨之地點，不致於發生調動機進入東正線
          駛出豐原站之情形，雖台灣鐵路管理局認己○○調車
          計畫有欠周全（見相驗卷第95頁），但尚不能認其所
          為確有過失。
        依台灣鐵路管理局鐵路行車實施要點第474條規定「
          列車在運轉中，機車、電車組或機動車故障時，司機
          員應視故障情形及時請求救援列車並儘速修理，避免
          影響其他列車。」，因而，司機員究應停車請求救援
          或駛至最近站，自應由司機員作獨立判斷，己○○不
          知調動機已被摘除氣軔軟管，亦非專業之駕駛人員，
          且列車曾二度煞停，僅能建議為之，因而建議駛至潭
          子站，依法應屬有據，況潭子站其坡度為千分之二，
          有效長415公尺，其坡度較平坦，駛至該處衡之經驗
          法則應可煞停，至於無法煞停，純係摘除氣軔軟管導
          致列車制軔力（煞車能力）不足，因而失控而生本件
          事故，實難認己○○有過失之行為。
        又該調動機於站內執行調車作業，亦涉及列車之運轉
          ，且氣軔之「摘除」與「故障」均將導致列車進入無
          煞車狀態，此時究應如何處理，當以有駕駛訓練之司
          機員為獨立判斷，究應「駛至最近站」抑或「停車待
          援」？應係司機員之判斷與責任。
        軌道電路在調車作業時，行車室之軌道面盤無法顯示
          該調動機之位置及狀況：
          查竹南－－彰化（含山海線）及彰化－－台南間CTC
          號誌系統對於調車作業，基本原則為行車副站長准許
          調車（轉轍器解鎖）後，即將轉轍器之扳轉管理權及
          車輛之移動權交給現場之轉轍工或調車工，此時行車
          副站長已無法控制轉轍器及以號誌顯示來操控列車之
          轉移位置，因此行車室之控制盤沒有顯示轉轍器方位
          及軌道電路佔用燈顯示，以劃清行車控制和現場人員
          操控之權責。轉轍器解鎖開始調車未按原訂計劃行駛
          ，己○○確實無法知道，等到轉轍工徐志文呼叫通知
          才知道調車車輛未按原核定路線行駛（見監察院調查
          台灣鐵路管理局90年3月12日豐原台中站間車輛溜逸
          事故查詢事項第8頁，附於本件之刑事卷）。
        張應輝復於刑事案件中證稱：「司機員應否於車輛事
          故發生時作請求救援之措施，司機員應自行作獨立判
          斷，如果行車命令違反行車規章，司機員可以拒絕，
          不用接受。如果在站內就沒有救援的問題，但如果列
          車跑到十二號轉轍器外，就有台灣鐵路管理局行車實
          施要點第469、474條之適用。」（見鈞院91年度上訴
          字第891號刑事卷144頁），據此：本件調動機已離開
          十二號轉轍器，應有台灣鐵路管理局行車實施要點第
          469、474條之適用。司機員於事故發生時，應作獨立
          判斷、決定「駛至最近站」抑「停車待援」，己○○
          建議將列車駛至「潭子站」，僅供司機員參考之用，
          至如何駕駛，自應由司機員依據車況、路況及各種情
          狀綜合判斷以為最佳之駕駛依據。
        依上，因己○○不知調動機之氣軔是否貫通及有無依
          原核定路線行駛，故建議駛至潭子站，此時司機員應
          依實際情況獨立判斷是否接受。上訴人指稱己○○應
          通知駕駛人員使用止輪器，等待救援，不得任意移位
          ，且指示將調動機駛向潭子站，為有過失云云，容有
          誤會。
      (3)己○○如有過失，與梁光郎之死亡是否有因果關係？
        所謂相當因果關係，係指依經驗法則，綜合行為當時
          所存在之一切事實，為客觀之事後審查，認為在一般
          情形下，有此環境、有此行為之同一條件，均可發生
          同一之結果者，則該條件即為發生結果之相當條件，
          行為與結果即有相當之因果關係。反之，若在一般情
          形下，有此同一條件存在，而依客觀之審查，認為不
          必皆發生此結果者，則該條件與結果不相當，不過為
          偶然之事實而已，其行為與結果間即無相當因果關係
          （最高法院76年度台上字第192號判例參照）。
        本件調動機撞擊止衝擋之原因為未能及時煞停（見相
          驗卷202頁行政院勞工委員會中區勞動檢查所職業災
          害檢查報告），依證人張應輝於鈞院刑事庭調查時依
          運轉理論證稱：「如果以第二的煞車點（按：即平交
          道南方停車點）放鬆氣軔，任由列車在無動力的狀態
          下往潭子方向滑行，速度由每小時○公里增加到每小
          時十五公里的時速（調動機在站內可以行駛的最高速
          限），如果在氣軔不貫通的情形，依附表三計算之結
          果，坡度如果是千分之十，還是沒有辦法煞住，如果
          是貫通一輛平車，全緊軔的狀態下，八十八公尺可以
          煞住，如果是貫通兩輛平車的話，依計算的韌力，在
          四十三公尺可以煞住，如果是貫通三輛的話，三十六
          公尺可以煞停，如果是貫通四輛的話，三十一公尺可
          以煞停，這些都有考慮車輛的阻力，依照公式算出來
          ，如果是五輛全部貫通，二十九公尺可以煞停」等語
          （見鈞院91年度上訴字第891號(一)卷236頁以下）。另
          於本件鈞院94年度上更(一)字第419號刑事案件審理時
          結證稱：不論客車或貨車，一駛到站外，規章有嚴格
          規定，氣軔一定要全部貫通，司機員行駛前就要先做
          氣軔試驗，才可往前開，司機員對規章套用到實際情
          形最瞭解，比副站長與調度員還瞭解，在豐原副站長
          辦公室內無法知悉火車位置，有無越過最外轉轍器及
          氣軔軟管拆除情形，當時若調動車五部氣軔全部貫通
          ，雖然豐原站外有千分之十三點一九坡度，還是可以
          在廿九公尺左右處煞停，不會衝到臺中市（見鈞院94
          年度上更(一)字第419號案件95年2月15日審判筆錄）。
          查司機員陳坤興有十六年之鐵路司機經驗，自應詳知
          鐵路規章，理應於駕駛調動機前往潭子站前，先貫通
          平車氣軔，試驗無誤後才駛往潭子站，而己○○在副
          站長辦公室內，無法知悉調動車氣軔有無貫通，是己
          ○○指示將調動機開往潭子站，在一般同一條件情形
          下，尚不必然均發生調動機及聯掛之平車無法煞停之
          情形，難認己○○之行為與陳坤興、梁光郎及徐志文
          死亡結果有相當因果關係。本件刑事部分最高法院97
          年度台上字第6528號確定判決亦同此認定。
      (4)上訴人等四人請求慰撫金之金額是否適當？
         被上訴人認為顯有過高。
      (5)上訴人附帶民事起訴事實，是否及於陳坤興、徐志文其
        餘二位的侵權行為？
        按因犯罪而受損害之人，於刑事訴訟程序固得附帶提
          起民事訴訟，對於被告請求回復其損害，但其請求回
          復之損害，以被訴犯罪事實所生之損害為限，否則縱
          令得依其他事由，提起民事訴訟，亦不得於刑事訴訟
          程序附帶為此請求（最高法院65年臺上字第838號判
          例意旨參照）。本件原刑事案件起訴之犯罪事實為己
          ○○因過失致使被害人陳坤興、梁光郎、徐志文三人
          死亡，而不及於陳坤興、徐志文及臺鐵之過失行為。
          本件上訴人之附帶民事訴訟既係依附上開刑事程序而
          為請求，則依上開判例意旨說明，本件訴訟自不及於
          刑事案件所訴之犯罪事實以外之他項侵權行為。從而
          ，上訴人謂本件民事訴訟請求及於陳坤興、徐志文及
          台灣鐵路管理局等之侵權行為云云，與法尚有未合。
        按數人共同不法侵害他人之權利者，連帶負損害賠償
          責任。不能知其中孰為加害人者，亦同，民法第185
          條第1項規定參照）。又數人因共同過失不法侵害他
          人之權利者，依法應負連帶賠償責任，苟各行為人之
          過失均為其所生損害之共同原因，即所謂行為關連共
          同，亦足成立共同侵權行為。查，縱使本件己○○之
          行為有過失，然與被害人梁光郎之死亡結果間尚無因
          果關係，有如原審認定；則本件即認上訴人所主張之
          陳坤興、徐志文、台灣鐵路管理局之行為應成立侵權
          行為，其等所為仍屬獨立之侵權行為，與己○○之行
          為尚無從成立共同不法侵權行為。再上訴人起訴主張
          之侵權行為人乃己○○，而同一起訴事實所主張之台
          灣鐵路管理局所應負之責任為僱傭人監督責任，其所
          稱之監督範圍亦僅及於己○○（參上訴人附帶民事起
          訴狀，附於鈞院91年度附民字第222號卷1至4頁）；
          從而，本件由上訴人上開主張之實體法律關係言，上
          訴人起訴之原因事實範圍亦不及於陳坤興、徐志文、
          台灣鐵路管理局間之侵權行為。
      (6)綜上所述，己○○核准之調車計畫，並無過失，調動機
        於實際執行，係由轉轍工、引導工、司機員三人分工協
        調執行，與己○○無涉，本件若非氣軔軟管拆除，應不
        致停煞不及。己○○因不知調動機之氣軔是否貫通及有
        無依原核定路線行駛，故建議駛至潭子站，此時司機員
        應依實際情況獨立判斷是否接受。是以，己○○指示將
        調動機開往潭子站，在一般同一條件情形下，尚不必然
        均發生調動機及聯掛之平車無法煞停之情形，難認己○
        ○之行為與陳坤興、梁光郎及徐志文死亡結果有相當因
        果關係。故上訴人認己○○核准之調車計畫有過失，且
        應通知駕駛人員使用止輪器，等待救援，不得任意移位
        ，且指示將調動機駛向潭子站，為有過失云云，應無理
        由。
丙、兩造不爭執之事項：
  一、事件發生時被上訴人己○○係臺鐵豐原站副站長，自76年
      間調派豐原站副站長，已有13年以上工作經驗。
  二、在90年3月12日上午8時許，被上訴人己○○接獲臺搬公司
      搬運工梁光郎之口頭申請調車，擬利用9時17分2443次車
      至9時57分1007次車之列車空檔，將豐原站南端號誌解鎖
      ，由司機陳坤興以10噸之調動機牽引裝載112根廢鋼軌之5
      臺平車，由八股道開至二股道北端卸貨。己○○核准調車
      作業計劃。
  三、於90年3月12日上午9時25分臺鐵公司之轉轍工徐志文向己
      ○○報告調車列車剎不住，逾越最外轉轍器停在站外即基
      隆站起183Ｋ十648Ｍ處之東正線上，無法推進至二股道，
      己○○指示試著將調動機推回站內，並向彰化調度所調度
      員廖順興報告，廖順興下達就地控制之行車命令。
  四、己○○得知該列車分別停置於豐原市○○路○○道北方約
      7公尺處及通過平交道南方約7.5公尺處，均無法倒車回豐
      原站內，竟未徵得調度員廖順興之同意，通知運務工簡泉
      福通知徐志文將列車駛至潭子站，並親自與徐志文通話，
      下達列車駛至潭子站煞停之通知。
  五、機動車上之人員將貫通之氣軔鬆軔後，將該列車駛向潭子
      站，然該列車溜逸至潭子站煞停未果，撞及臺中站南端拖
      上線之止衝檔，而翻覆於臺中市○○路與建國路高架橋下
      之道路，列車上之人員梁光郎、徐志文、陳坤興死亡。
  六、依「臺灣鐵路管理局車輛調動機、車輛移動機及推車機使
      用須知」第1節第4點規定：「車輛調動機、車輛移動機及
      推車機，不得在站外正線調移車輛。但中央控制區間，經
      調度員准許者，不在此限。調車處理須知第31條所規定之
      站，不得越過最外轉轍器調移車輛」。豐原站至臺中站距
      離約15公里，其縱向坡度為千分之7至千分之13.19之連續
      下坡，故豐原站下行方向屬調車處理須知第31條所規定，
      不得越過最外轉轍器調移車輛之車站。
  七、依臺灣鐵路管理局鐵路行車實施細則第472條規定車輛溜
      逸時應依左列規定辦理：站長應立即通知車輛溜逸方向之
      臨站站長及中央控制區間之調度員；臨站站長或調度員接
      到通知後，應竭力設法使其停車，必要時並應通知前方站
      站長所謂竭力設法使其停車，依臺灣鐵路管理局之意見，
      指應將轉轍器開通於對行車工作無甚大影響之路線，然後
      用草蓆、麻袋、砂包或其他可資利用之適當器材堆積於路
      線內，極力使其停車。
  八、庚○支出的殯葬費及扶養費的請求金額不爭執。
  九、己○○所涉業務過失致死一案，經臺灣臺中地方法院檢察
      署檢察官90年度偵字第21789號提起公訴，經原審刑事庭
      90年度訴字3062號判決以業務過失致死罪判處有期徒刑5
      月，如易科罰金以300元折算1日；嗣己○○及臺灣臺中地
      方法院檢察官均上訴，經本院91年度上訴字第891號撤銷
      原判決，改判己○○無罪；台灣高等法院台中分院檢察署
      檢察官上訴，最高法院94年度台上字第6930號判決發回更
      審；本院94年度上更(一)字第419號判決無罪，再經最高法
      院97年12月18日以97年度台上字第6528號駁回上訴，無罪
      確定。
丁、兩造爭執之事項：
  一、己○○核准調車作業是否有過失？己○○通知將列車駛至
      潭子站，下達列車駛至潭子站煞停之通知否有過失？
  二、己○○如有過失，與梁光郎之死亡是否有因果關係？
  三、上訴人等四人請求慰撫金之金額是否適當？
  四、上訴人刑事附帶民事起訴事實，是否及於陳坤興、徐志文
      其餘二人之侵權行為，而台灣鐵路管理局亦應就本件損害
      負賠償責任？
  五、鐵路法第62條之規定可否為本件之訴訟標的，上訴人得否
      依鐵路法第62條之規定請求台灣鐵路管理局亦應就本件損
      負賠償責任？
戊、本院判斷：
  一、按因故意或過失，不法侵害他人之權利者，負損害賠償責
      任。故意以背於善良風俗之方法，加損害於他人者亦同。
      民法第184條第1項定有明文。是依民法有關侵權行為責任
      成立之要件有二，其一為行為人有過失，其二為侵害行為
      與被害人損害之結果間具有因果關係。經查：
    (一)、己○○核准調車作業是否有過失？己○○通知將列車駛
        至潭子站，下達列車駛至潭子站煞停之通知否有過失？
      1.本件係因臺灣鐵路管理局站內調車作業發生事故，依臺
        灣鐵路管理局向監察院查復之結果，以往類似本件的調
        車作業，均是由使用單位負責人將使用路線、時間等，
        以口頭向值班副站長申請，經該副站長確認不妨礙列車
        運轉及擬定調車計畫後，口頭告知轉轍工執行，未有作
        業之書面；根據臺灣鐵路管理局對監察院所作的推測，
        由豐原站8股道至2股道卸貨，其可能之調車方式約有三
        （見相驗卷228頁以次監察院調查報告，下述轉轍器編
        號請參附圖），即：(1)將9、7、6區號誌解鎖後，由八
        股道往北推經55、53轉轍器，停於27B轉轍器前方，下
        車現場操作27A、27B轉轍器至反位，再至繼電室操作15
        A、15B轉轍器至反位，將列車推至15A轉轍器外方，再
        至繼電室操作15A轉轍器至定位，經三股道駛至22A轉轍
        器外方，現場操作22A、22B轉轍器至反位，將列車推入
        二股道。(2)將0、9、7、6調車區解鎖，操作16B、20 轉
        轍器至反位（應係16B定位、20反位之誤），由八股道
        往南駛至拖上線，經六股道往北方推至15B轉轍器前方
        ，下車至繼電室操作15A、15B轉轍器至反位，再將列車
        推至15A轉轍器外方，至繼電室操作轉轍器至定位，經
        三股道牽引至22A轉轍器外方，現場操作22A、22B轉轍
        器至反位，將列車駛入二股道（按即己○○所稱核准之
        調車路線，如附圖紅色箭頭所示）。(3)於0、6、8調車
        區解鎖後，至南方繼電室操作16A、16B、14A、14B、18
        轉轍器至反位，違規將列車由八股道往南方牽引至東正
        線，直接推進至二股道（附圖藍色箭頭所示）。另依證
        人即台鐵行車保安會總幹事張應輝於本院91年度上訴字
        第891號刑事庭證稱另有一種可能，即：(4)因20至12B轉
        轍器間之距離在100公尺以上，大於調動機及平車之長
        度，故在列車越過14A轉轍器後在12B轉轍器前停車，再
        將列車往北推向六股道（以後調車之方式即與(2)相同，
        見本院91年度上訴字第891號(一)卷141、142頁）。
        雖己○○核准之調車計畫，並無須同時將第8調車區（
        即12B、14 A、16A轉轍器，見相驗卷第227頁監察院調
        查報告）解鎖，但己○○稱是因為徐志文請求順便保養
        14A轉轍器，故同時將第8調車區同時解鎖，經查無任何
        證據足以證明己○○核准之調車計畫為上述(3)、(4)兩種
        ，且徐志文負責保養之轉轍器確包括14A、14B轉轍器（
        見相驗卷125、126頁，臺鐵調查報告所附轉轍器清潔檢
        查紀錄表），再亦無其他證據證明己○○採行其他調車
        計畫，其所供之調車計畫路線應可採信。按己○○既有
        核准調車路線之權限，對於採行調車計畫，當有裁量之
        權限，己○○所核准之上開調車路線雖非最經濟、穩妥
        的路線，但基本上仍可安全到達預計卸貨之地點，不致
        於發生調動機進入東正線駛出豐原站之情形，雖臺灣鐵
        路管理認己○○調車計畫有欠周全（見相驗卷第95頁）
        ，但尚不能認其此部分所為確有過失。
      2.陳坤興、梁光郎、徐志文3人在臺搬及臺鐵工作多年，
        擔任轉轍工及司機、引導工至事發之時分別有16年、21
        年及13年的工作資歷（參相驗卷第224頁、第225頁，監
        察院調查報告），均熟知豐原站相關場站環境及轉轍設
        備，衡情應無在調車之時同時發生錯誤（即轉轍工徐志
        文轉轍器操作錯誤、司機員陳坤興駕駛調動機操作錯誤
        ），而誤將調動機及聯掛之平車駛入五股道之理；而且
        本件事故中16A、B轉轍器係電動轉轍器，無法在轉轍器
        所在的現場操作，須至轉轍器外約110公尺處之豐原站
        南端繼電室始能操作（見本院91年上訴字第891號(一)卷
        141頁，張應輝之證言），如非有意將16A、B轉轍器扳
        轉反位，則調動機及聯掛之平車依理應無法從八股、六
        股而進入五股（東正線），況且依己○○核准調車計畫
        之正常作業情形，調車時應由轉轍工逐一確認轉轍器正
        反位，操作完成後，站於16B轉轍器附近等候，發手勢
        給引導工梁光郎，再通知司機員陳坤興將列車開到南端
        拖上線（見本院91年上訴字第891號(一)卷141頁，張應輝
        之證言），而徵之本件實際發生之狀況，陳坤興所駕駛
        之調動機停於豐原站外東正線上，已足以證明徐志文在
        進行調車作業時，有意將16A、B轉轍器扳轉反位，陳坤
        興、梁光郎、徐志文並有意進入五股進行調車；此外，
        參照轉轍工簡泉福於調動機駛出豐原站後，奉己○○之
        命前往將16A、B轉轍器扳轉為「反位」、14A、B轉轍器
        扳轉為「定位」之前，14A、B轉轍器係在「反位」狀態
        （按即調動機及聯掛之平車往北推時，會通往四股、三
        股道之方向），此已據證人簡泉福於本院刑事庭調查中
        證稱：「我只有將14號定位，16號我不記得了（按：當
        時16號轉轍器應在反位之狀態，否則調動機無法駛入五
        股），所以在我還沒有按燈（按係按鈕之誤，下同）之
        前，14號轉轍器應該是在反位。那裡總共有4個燈我有
        按14號的燈」（見本院91年上訴字第891號(二)卷55頁，
        並參照本院91年上訴字第891號(一)卷130頁，無線電通聯
        錄音紀錄）等各節，足認陳坤興、梁光郎、徐志文有意
        將調動機駛入五股後直接往二股道之方向調車（如附圖
        藍色箭頭所示）。
      3.查己○○係輾轉透過徐志文指示將調動機駛向潭子站，
        有無線電通聯錄音紀錄在卷可稽（見本院91年上訴字第
        891號(二)卷132頁）。而調動機試推回豐原站無效駛往潭
        子站之前，首度停於豐原站外南陽路平交道北方約7公
        尺處，先由梁光郎將第一、二臺平車間，及第二、三臺
        平車間之氣軔軟管摘除，並拉鬆軔閥，將軔缸內的壓縮
        空氣洩放後，嚐試將平車推回豐原站無效，其後調動機
        又往南通過平交道南方約7.5公尺處第2次停車，再度試
        推仍然無效，其後始依己○○之指示，將調動機駛向潭
        子站，此已據看柵工黃英權於應監察院調查時稱：「事
        故當日時，該列車（調動機車頭）第1次於平交道北方
        約7公尺處停住，往北開但開不動，車上臺搬公司員工
        下車搬石碴擋在車頭之車輪與軌道間，並拆開前1、2臺
        平車間之煞車氣軔管，然後往北開還是開不動，當時調
        動機冒黑煙很大，站工（徐志文）即與豐原站副站長聯
        絡，此第1段停車時間約10分鐘。後臺搬公司引導工（
        梁光郎）將石碴搬開，駕駛開動列車往南，當互車（平
        車車尾）通過平交道南方約7.5公尺處再次停住，欲往
        北倒車但開不動，臺搬公司引導工放下止輪器，防止列
        車下滑（因調動機汽缸壓力不斷煞車，其壓力逐漸降低
        ），此第2段停車時間約8分鐘。後見徐員以無線電與豐
        原站副站長聯繫，臺搬公司引導工拿起止輪器，調動機
        慢慢往南牽引，約一下子就已看不到列車」等語（見相
        驗卷236頁），及其於本院刑事案件調查時稱：「我看
        到的是有人先拉開鬆軔閥，後來推不動，才將軔管拆開
        」、「調動機沒有拆，我看到他拆2次，第1次他拆的是
        第一臺跟第二臺平車間的軔管，第2次他拆的是第二臺
        與第三臺間的平車間軔管」、「拆軔管的人是搬運工（
        指梁光郎）我認識，但是名字我不知道，那個人是老年
        人不是年輕人，年紀差不多跟被告一樣」等語（見本院
        91年上訴字第891號(二)卷57頁）。故本件陳坤興係依己
        ○○之指示將調動機開往潭子站，而且陳坤興將調動機
        開往潭子站時，第一、二臺平車間、第二、三臺平車間
        之氣軔已被摘除，已無疑義。則本件所應審認者為：己
        ○○在上述狀況下指示將調動機開往潭子站能否認為有
        過失？或者如己○○所主張的，調動機從八股道行駛到
        東正線並非己○○所能控制、依規章規定列車司機員遇
        有故障時，究竟停車請求救援或駛至最近站，應由司機
        員獨立判斷，己○○之指示只是供司機員參考，故不能
        認為己○○有過失？
      4.按過失為注意之欠缺，民法上所謂過失，以其欠缺注意
        之程度為標準，可分為抽象的過失、具體的過失，及重
        大過失三種。應盡善良管理人之注意（即依交易上一般
        觀念，認為有相當知識經驗及誠意之人應盡之注意）而
        欠缺者，為抽象的過失；應與處理自己事務為同一注意
        而欠缺者，為具體的過失；顯然欠缺普通人之注意者，
        為重大過失。故過失之有無，抽象的過失，則以是否欠
        缺應盡善良管理人之注意定之，具體的過失，則以是否
        欠缺應與處理自己事務為同一之注意定之，重大過失，
        則以是否顯然欠缺普通人之注意定之，苟非欠缺其注意
        ，即不得謂之有過失（最高法院42年臺上字第865號判
        例意旨參照）。故過失自係以己○○違反注意之義務為
        前提，經查：
        (1)臺鐵站內坡度規定不得超過千分之3.5，車輛調動機
          牽引車輛調車速度亦限定每小時不得超過15公里，在
          安全無虞之情形下，為調車效率，並未強制規定站內
          調車時要貫通氣軔，但禁止向有千分之10以上之下坡
          度路線調移車輛（見相驗卷第229頁，監察院調查報
          告），由此對照臺灣鐵路管理局行車實施細則第2條
          第10款規定：「10、列車，指1輛以上之動力車單行
          或牽引車輛，具有完備列車標誌，『以向站外路線運
          轉為目的者』」，第5條第1項規定：「列車氣軔應全
          部貫通，... 」之規定可知：聯掛平車之調動機本來
          就是預計在坡度平緩的站內作業，與向站外路線運轉
          為目的之列車不同，臺灣鐵路管理局行車實施細則就
          列車既明文定義為「以向站外運轉為目的」，同細則
          第469、474條自應作同一 解釋，己○○所辯應適用
          上開行車實施細則之規定，由陳坤興判斷停車請求救
          援或駛至最近站，自不可採。
        (2)鐵路為國內重要之大眾運輸交通工具，眾多民眾加以
          利用以通行全國，基於鐵路運輸對於國民之重要性，
          社會自係嚴格要求全體鐵路運輸從業人員各自善盡自
          己的注意義務，以確實提供鐵路運輸安全之多重保障
          ，此即臺鐵對於其從業人員訂定眾多規則及使用須知
          道理之所在。查臺鐵站內坡度規定不得超過千分之3.
          5，車輛調動機牽引車輛調車速度亦限定每小時不得
          超過15公里，在安全無虞之情形下，為調車效率，並
          未強制規定站內調車時要貫通氣軔，但禁止向有千分
          之10以上之下坡度路線調移車輛，已如前述；而臺鐵
          車輛使用須知第1節第4點規定：「車輛調動機、車輛
          移動機及推車機，不得在站外正線調移車輛。但中央
          控制區間，經調度員准許者，不在此限。調車處理須
          知第31條所規定之站，不得越過最外轉轍器調移車輛
          」（見相驗卷108頁、本院卷129頁），豐原站至臺中
          站距離約15公里，其縱向坡度為千分之7至千分之13.
          19之連續下坡（見相驗卷230頁背面，監察院調查報
          告111頁），故豐原站下行方向屬調車處理須知第31
          條所規定，不得越過最外轉轍器調移車輛之車站之一
          （見相驗卷100、109頁、本院卷147頁），如調動機
          越過豐原站南端最外側轉轍器直接向站外行駛，不免
          發生因作業環境不同產生之危險，以上各點，均為己
          ○○所不能諉為不知，詎其應注意、能注意而疏未注
          意，因陳坤興所駕駛之調動機停於東正線上妨礙豐原
          站9時57分開出之第1007次車行駛（見本院91年度上
          訴字第891號(一)卷131、132頁，己○○於無線電通聯
          中稱：「慢慢開到潭子，駛到潭子」、「1007豐原57
          分開，不要擋到」），而貿然違反上開規定指示陳坤
          興等將調動機駛向潭子站，自有違其副站長管理權責
          之注意義務，而有過失；己○○辯稱：【依交通部台
          灣鐵路管理局鐵路行車實施要點第474條規定『列車
          在運轉中，機車、電車組或機動車故障時，司機員應
          視故障情形及時請求救援列車並儘速修理，避免影響
          其他列車。』，因而，陳坤興等司機員究應停車請求
          救援或駛至最近站，自應由陳坤興等司機員作獨立判
          斷是否將調動機駛向潭子站之空間，陳坤興違規調車
          ，己○○不知調動機已被摘除氣軔軟管，亦非專業之
          駕駛人員，且列車曾二度煞停，僅能建議為之，因而
          建議駛至潭子站，依法應屬有據，況潭子站其坡度為
          千分之二，有效長415公尺，其坡度較平坦，駛至該
          處衡之經驗法則應可煞停，至於無法煞停，純係摘除
          氣軔軟管導致列車制軔力（煞車能力）不足，因而失
          控而生本件事故，難認己○○有過失之行為】云云，
          自非可採。
        (3)綜上所述，己○○通知將列車駛至潭子站，下達列車
          駛至潭子站煞停之通知即有過失。
    (二)、己○○如有過失，與梁光郎之死亡是否有因果關係？
      1.按損害賠償之債，以有損害之發生及有責任原因之事實
        ，並二者之間，有相當因果關係為成立要件。故原告所
        主張損害賠償之債，如不合於此項成立要件者，即難謂
        有損害賠償請求權存在（見最高法院48年臺上字第481
        號判例意旨）。本件己○○通知將列車駛至潭子站，下
        達列車駛至潭子站煞停之通知有過失，已如上述。是本
        件應再查明者，為己○○之過失行為與梁光郎死亡之結
        果是否有相當因果關係：
        (1)所謂相當因果關係，係指依經驗法則，綜合行為當時
          所存在之一切事實，為客觀之事後審查，認為在一般
          情形下，有此環境、有此行為之同一條件，均可發生
          同一之結果者，則該條件即為發生結果之相當條件，
          行為與結果即有相當之因果關係。反之，若在一般情
          形下，有此同一條件存在，而依客觀之審查，認為不
          必皆發生此結果者，則該條件與結果不相當，不過為
          偶然之事實而已，其行為與結果間即無相當因果關係
          （參照最高法院76年度臺上字第192號判例意旨）。
        (2)本件調動機撞擊止衝擋之原因為未能及時煞停（見相
          驗卷202頁，行政院勞工委員會中區勞動檢查所職業
          災害檢查報告），而查：
          張應輝就豐原車輛溜逸事故依運轉理論計算車輛軔
            力結果分析，結論略以（見本院91年度上訴字第89
            1號(一)卷241頁以下、本院卷149至155頁）：
            (甲)據黃英權證稱：車輛越過12B轉轍器在南陽路平
              交道北邊第1次停車（第1停車點），經查該地段
              為千分之11.4之下坡度，全列車之下坡加速力為
              11.4157.8＝1799kgf，此時全列車之氣軔如果
              貫通1輛時，因為全列車總軔力經計算結果為317
              0kgf，故全列車之總軔力減去下坡加速力（0000
              －0000＝1371kgf）是為正值，表示該列車之氣
              軔可以使列車停車，且足以防止列車溜逸。
            (乙)在第1停車點是推無效後，溜至南陽路平交道南
              邊第2度停車（第2停車點），該地段為千分之10
              下坡度，全列車之下坡加速力為10157.8＝157
              8kgf，依理論計算，速度如以6km/hr移動時，其
              軔力為1403kgf加行駛阻力254kgf共1657kgf，即
              總減速力稍大於下坡加速力，故列車可停於第2
              停車點，加速度低於6km/hr移動時將更可停住，
              此與黃英權證詞吻合。
            (丙)本事故如列車由南陽路南邊第2停車點放鬆氣軔
              ，在氣軔未貫通之情況下往潭子方向無動力滑行
              ，速度從0km/hr滑行到15km/hr時，以15km/hr速
              度採全緊軔，因下坡加速力大於軔力故無法停住
              ，而重力加速至潭子站約為49km/hr。
          依張應輝於本院刑事庭審理時證稱：「如果以第二
            的煞車點（按：即平交道南方停車點）放鬆氣軔，
            任由列車在無動力的狀態下往潭子方向滑行，速度
            由每小時0公里增加到每小時15公里的時速（調動
            機在站內可以行駛的最高速限），如果在氣軔不貫
            通的情形，依附表3（應係附件3之誤）計算之結果
            ，坡度如果是千分之10，還是沒有辦法煞住，如果
            是貫通1輛平車，全緊軔的狀態下，88公尺可以煞
            住，如果是貫通兩輛平車的話，依計算的韌力，在
            43公尺可以煞住，如果是貫通3輛的話，36公尺可
            以煞停，如果是貫通1輛的話，31公尺可以煞停，
            這些都有考慮車輛的阻力，依照公式算出來，如果
            是5輛全部貫通，29公尺可以煞停」等語（見本院9
            1年度上訴字第891號(一)卷236頁）
          張應輝於本院94年度上更(一)字第419號刑事庭復結
            證稱：「不論客車或貨車，一駛到站外，規章有嚴
            格規定，氣軔一定要全部貫通，司機員行駛前就要
            先做氣軔試驗，才可往前開，司機員對規章套用到
            實際情形最瞭解，比副站長與調度員還瞭解，在豐
            原副站長辦公室內無法知悉火車位置，有無越過最
            外轉轍器及氣軔軟管拆除情形，當時若調動車五部
            氣軔全部貫通，雖然豐原站外有千分之13.19坡度
            ，還是可以在29公尺左右處煞停，不會衝到臺中市
            」（見本院94年度上更(一)字第419號卷39頁正反面
            ）。
          據上，己○○指示將調動機開往潭子站，雖有不當
            ，而有過失，但司機員陳坤興有16年之鐵路司機經
            驗，自應詳知鐵路規章，理應於駕駛調動機前往潭
            子站前，先貫通平車氣軔，試驗無誤後才駛往潭子
            站，而己○○在副站長辦公室內，無法知悉調動車
            氣軔有無貫通（見證人廖順興於刑事案件審判期日
            證述內容，見本院94年度上更(一)字第419號卷40頁
            ）。是己○○指示將調動機開往潭子路，在貫通平
            車氣軔行駛之一般同一條件情形下，依張應輝前述
            說明，系爭列車在一定距離內確屬可煞停，則系爭
            列車無法煞停之情形，即與己○○之指示行為不具
            相當因果關係；據之，本件尚難認己○○之過失行
            為與梁光郎死亡結果間具有相當因果關係。
      2. 綜上所述，本件依上訴人所提事證及刑事影卷所附各
         項證據資料，尚無法證明梁光郎之死亡結果係因己○
         ○過失行為而導致，上訴人就此既未能另舉事證以實
         其說，則其前開主張，尚屬無據。本件己○○所涉業
         務過失致死一案，經本院94年度上更(一)字第419號判決
         無罪，再經最高法院97年12月18日以97年度台上字第
         6528號駁回上訴，無罪確定，而所持判決無罪之理由
         ，亦同見解，即認己○○有上述過失，但尚無法證明
         梁光郎之死亡結果係因己○○過失行為而導致，即無
         因果關係。尤徵上訴人主張己○○之過失，與梁光郎
         之死亡有因果關係云云，委無可採。
  二、上訴人刑事附帶民事訴訟起訴事實，是否及於陳坤興、徐
      志文其餘二人之侵權行為，而台灣鐵路管理局亦應就本件
      損害負賠償責任？
    (一)、按因犯罪而受損害之人，於刑事訴訟程序固得附帶提起
        民事訴訟，對於被告請求回復其損害，但其請求回復之
        損害，以被訴犯罪事實所生之損害為限，否則縱令得依
        其他事由，提起民事訴訟，亦不得於刑事訴訟程序附帶
        為此請求（參照最高法院65年臺上字第838號判例意旨
        ）。本件原刑事案件起訴之犯罪事實為己○○因過失致
        使被害人陳坤興、梁光郎、徐志文三人死亡，而不及於
        陳坤興、徐志文及臺鐵之過失行為。本件原告之附帶民
        事訴訟既係依附上開刑事程序而為請求，則依上開判例
        意旨說明，本件訴訟自不及於刑事案件所訴之犯罪事實
        以外之他項侵權行為。從而，上訴人主張本件民事訴訟
        請求及於陳坤興、徐志文及臺鐵等之侵權行為云云，與
        法尚有未合。
    (二)、按數人共同不法侵害他人之權利者，連帶負損害賠償責
        任。不能知其中孰為加害人者，亦同（民法第185條第1
        項規定參照）。又數人因共同過失不法侵害他人之權利
        者，依法應負連帶賠償責任，苟各行為人之過失均為其
        所生損害之共同原因，即所謂行為關連共同，亦足成立
        共同侵權行為。查，本件己○○之行為固有過失，然與
        被害人梁光郎之死亡結果間尚無因果關係，已如上述；
        則本件即認上訴人所主張之陳坤興、徐志文之行為，與
        台灣鐵路管理局間應成立侵權行為，但其等所為仍屬獨
        立之侵權行為，與己○○之行為尚無從成立共同不法侵
        權行為。再上訴人起訴主張之侵權行為人乃己○○，而
        同一起訴事實所主張之台灣鐵路管理局所應負之責任為
        僱傭人監督責任，其所稱之監督範圍亦僅及於己○○（
        見上訴人刑事附帶民事訴訟起訴狀，附於本院91年度附
        民字第222號卷1至4頁）；從而，本件由上訴人上開主
        張之實體法律關係言，上訴人起訴之原因事實範圍亦不
        及於陳坤興、徐志文、台灣鐵路管理局間之侵權行為。
        從而，上訴人主張上訴人刑事附帶民事訴訟起訴事實，
        及於陳坤興、徐志文其餘二人之侵權行為，而台灣鐵路
        管理局亦應就本件損害負賠償責任，要無可取。
  三、鐵路法第62條之規定可否為本件之訴訟標的，上訴人得否
      依鐵路法第62條之規定請求台灣鐵路管理局亦應就本件損
      害負賠償責任？
      按鐵路法第62條第1項固規定，鐵路因行車及其他事故致
      人死亡、傷害或財物毀損喪失時，負損害賠償責任。但如
      能證明其事故之發生非由於鐵路之過失者，對於人之死亡
      或傷害，仍應酌給卹金或醫藥補助費。故鐵路因行車及其
      他事故致人死亡者，該死者家屬得依此規定請求鐵路賠償
      損害，不以鐵路就事故之發生有過失為要件（參照交通部
      依同條第二項規定訂定鐵路行車及其他事故損害賠償暨補
      助費發給辦法），此與鐵路之受僱人因執行職務，不法侵
      害他人之權利者，被害人（包括民法第192條及第194條所
      定受被害人扶養之權利人，為被害人支出殯葬費之第三人
      ，以及被害人之父、母、子、女、配偶）得依民法第188
      條第1項規定請求鐵路為損害賠償，係屬二事。兩者之損
      害賠償構成要件、賠償金額等均不相同，核屬不同之訴訟
      標的，上訴人上開主張核非本件訴訟標的之範圍，且亦非
      不在因犯罪事實而得提起附帶民事訴訟之範疇，自亦不在
      本件審理範圍。上訴人自不得依鐵路法第62條之規定請求
      台灣鐵路管理局亦應就本件損害負賠償責任。
  四、綜上所述，本件既無從認定梁光郎之死亡係因己○○過失
      行為所導致，則上訴人依民法第184條第1項前段、第188
      條第1項規定之侵權行為法則，請求己○○及其僱用人台
      灣鐵路管理局應依侵權行為損害賠償之規定連帶給付庚○
      3,247,293元，戊○○、丁○○、丙○○各1,000,000元及
      均自刑事附帶民事起訴狀繕本送達被上訴人之翌日起至清
      償日止按年息百分之5計算之法定遲延利息，即屬無理由
      ，不應准許，應予駁回。其其假執行之聲請已失所附麗，
      應併駁回之。原審判決駁回上訴人之訴及假執行之聲請，
      而為上訴人敗訴之判決，核無不合。上訴人均就原審請求
      之一部分上訴，而執前詞指摘原判決不當，聲明求為廢棄
      ，改判如上訴聲明所示，非有理由，應予駁回。
已、本件事證已臻明確，兩造其餘之攻擊防禦方法並其他證據資
    料，核與本件判決結果並無影響，毋庸審酌之，併此敘明。
庚、據上論結，本件上訴為無理由，依民事訴訟法第449條第1項
    、第78條、第85條第1項前段，判決如主文。
中    華    民    國    98    年    6     月    3     日
                  民事第一庭    審判長法  官  吳火川
                                      法  官  饒鴻鵬
                                      法  官  胡景彬
以上正本係照原本作成。
上訴人得上訴。
如對本判決上訴，須於收受判決送達後20日內向本院提出上訴
書狀，其未表明上訴理由者，應於提出上訴後20日內向本院提
出上訴理由書 (須按他造人數附具繕本)。
上訴時應提出委任律師為訴訟代理人之委任狀。具有民事訴訟法
第466條之1第1項但書或第2項之情形為訴訟代理人者，另應附具
律師及格證書及釋明委任人與受任人有該條項所定關係之釋明文
書影本。
                                      書記官  劉建智
中    華    民    國    98    年    6     月    3     日
                                                      Ｖ


司法院資訊處製作；財團法人民間司法改革基金會備份。
